臺灣高等法院臺南分院刑事判決　　　　 96年度上易字第426號
上　訴　人　臺灣臺南地方法院檢察署檢察官
被　　　告　甲○○
上列上訴人因被告侵占案件，不服臺灣臺南地方法院96年度易字
第59號中華民國96年5月31日第一審判決（起訴案號：臺灣臺南
地方法院檢察署95年度調偵字第522號），提起上訴，本院判決
如下：
    主  文
原判決撤銷。
甲○○意圖為自己不法之所有，而侵占自己持有他人之物，處有
期徒刑捌月，減為有期徒刑肆月，如易科罰金，以參佰元折算壹
日。
    事  實
一、甲○○與乙○○係前男女朋友關係，緣乙○○於民國（下同
    ）95年1月初某日，因委託甲○○修理汽車音響，而將其以
    貸款方式購買，尚在繳交分期款之車號5K－5151號自小客車
    （以下簡稱系爭車輛），駛往臺南縣永康市○○路○段770號
    甲○○任職之「匠之聲汽車音響公司」交予甲○○，詎甲○
    ○竟意圖為自己不法之所有，變易持有為所有之犯意，於同
    年月5日，將乙○○所交付之上開車輛，以新臺幣（下同）3
    萬元之代價，售予臺南縣仁德鄉○○○街108巷8號不知情之
    吳俊龍所經營之「春成汽車材料行」，作為廢車解體之用，
    而將系爭車輛予以侵占。嗣因乙○○屢向甲○○催討均無所
    獲，遂報警循線查獲，而悉上情。
二、案經告訴人乙○○訴由台南縣警察局永康分局報告臺灣臺南
    地方法院檢察署檢察官偵查起訴。
    理  由
一、訊據被告甲○○固坦承於上揭時、地，收受告訴人乙○○所
    交付之系爭車輛，並於上開時間，以3萬元之代價，將系爭
    車輛售與「春成汽車材料行」等事實，但矢口否認有何侵占
    之犯行，辯稱「因告訴人乙○○積欠信用卡卡債，無力償還
    車貸，又為避免遭汽車貸款公司拖回車輛造成損失，故委託
    伊將系爭車輛處理掉，但因系爭車輛為貸款車，無法轉賣移
    轉過戶，遂經由侯珽文之介紹，將系爭車輛以3萬元之代價
    售予吳俊龍經營之春成汽車材料行作為廢車解體用，並已將
    其中出售車輛之價款2萬元交付告訴人，另1萬元則自行暗扣
    作為處理此事之佣金，後因告訴人反悔，要將車追回，伊與
    吳俊龍聯絡，但吳俊龍說要買回需要5萬元，告訴人嫌貴而
    未同意，伊事後便未再與告訴人聯絡」云云。
二、經查：
  (一)系爭車輛係告訴人所有，於95年1月5日交付予被告後，再由
    被告以3萬元之代價，經侯珽文之介紹，以作廢車解體之方
    式出售予吳俊龍所經營之春成汽車材料行等事實，業據被告
    供認不諱，並經証人即告訴人於原審以証人身分指証在卷，
    復經證人侯珽文、吳俊龍、黃雅文等人於原審審理時証述屬
    實，復有廢車買賣合約書（讓渡書）影本1份在卷可稽（附
    於臺灣臺南地方法院檢察署95年度偵字第7109號偵查卷第31
    頁），應堪信為真實。
  (二)被告雖否認有侵占之犯行，並以上開情詞置辯，但查：
  １告訴人於93年8月13日，有以系爭車輛向遠東國際商業銀行
    （以下簡稱遠東銀行）辦理汽車貸款40萬元，並以系爭車輛
    設定動產抵押予遠東銀行（該銀行又於92年5月19日將對於
    告訴人之債權轉讓予裕融企業股份有限公司，以下簡稱裕融
    公司），為動產擔保交易之債務人，然其後僅付款15期，自
    94年12月16日起即未依約繳款，經裕融公司向臺灣臺南地方
    法院檢察署提出告訴，有臺灣臺南地方法院檢察署95年度偵
    字第5059號不起訴處分書、貸款暨動產抵押契約書、動產抵
    押移轉契約書及動產抵押設定債權人變更登記申請書、還款
    明細表等件在卷足憑（均見偵字第7109號卷第7頁起至第14
    頁），且告訴人於95年1月間確實有積欠信用卡卡債、信用
    不佳之情事，亦經原審依職權查詢其財團法人金融聯合徵信
    中心紀錄1份在卷足憑；另証人即告訴人於原審審理中又証
    稱「約94年2月開始沒繳（貸款），因當時離職，且小孩生
    病，另信用卡債務約七、八十萬元」等情（見原審卷第41頁
    ），則被告辯稱「告訴人於95年1月初經濟狀況不佳、積欠
    卡債、且無法償還汽車貸款」等情雖非無據；然告訴人是否
    即因此而委託被告處理系爭車輛（即為本件販售行為），即
    難因告訴人有上開經濟狀況不佳，積欠債務等情，即可証明
    被告上開所辯確屬實情。
  ２再查，被告雖辯稱「其有將系爭車輛販售價格中之2萬元交
    與告訴人」云云，但為告訴人所否認，且本件均查無証據足
    証被告確有將該筆款項交與告訴人，則被告所辯已無所據；
    再參酌証人即春成汽車材料行會計黃雅文於原審雖証述「我
    當初有要甲○○叫車主來，我等不到車主，甲○○說離開太
    久會被老闆罵，我就拿出廢車買賣的讓渡書，要求被告拿給
    車主簽，甲○○說他要代車主簽，結果我就同意」等語（見
    原審卷第31頁），及被告確係以其本人名義簽訂系爭車輛之
    買賣讓渡書，有該讓渡書附卷足憑（見原審卷第54頁），則
    若果真告訴人確有委託被告將系爭車輛販售與「春成汽車材
    料行」，被告何以如此推託不由告訴人親自簽約，反而借詞
    「告訴人離開太久會被老闆罵」之情，並要求由被告代告訴
    人簽立該讓渡書？另系爭車輛市價約十幾萬元，又據被告供
    明在卷（見本院卷第43頁），告訴人若因經濟狀況不佳而欲
    出售系爭車輛，亦無捨十幾萬元，而委託被告將系爭車輛售
    與「春成汽車材料行」充作廢車解體之用。
  ３又查，被告將系爭車輛販售與「春成汽車材料行」後，告訴
    人因向被告追回系爭車輛未果，而向大灣派出所報案失竊，
    嗣經該派出所警員至被告任職「匠之聲汽車音響公司」查詢
    時，被告又否認系爭車輛曾進出該音響店等情，另據被告供
    明在卷（見本院卷第24頁），則若果真告訴人確有同意或委
    託被告販售系爭車輛，被告豈又於員警至其工作地點查詢時
    ，否認有此車輛，而不據實以告？從而被告所辯係受告訴人
    委託而販售系爭車輛云云，顯有不實而難信採。
  ４被告雖一再辯稱「告訴人駕駛系爭車輛至其工作地點，委託
    處理系爭車輛，至於車內之音響，則由伊拆下後交與告訴人
    」云云；但經本院訊及告訴人拿回音響作何用一節，被告稱
    「她可以拿回去賣或是拿給朋友」云云。然稽之被告供認該
    音響市價約三、四千元，則告訴人若有委託被告將系爭車輛
    販售充當廢車解體之用，則該車內音響既尚有三、四千元之
    價值，且被告又任職「汽車音響公司」，何以告訴人不一起
    委託被告販售，反而要求拿回再自行販賣或「送給朋友」之
    理，被告所辯已悖於常理；況告訴人亦否認有收受自系爭車
    輛拆除之音響之情；再稽之被告供稱「將系爭車輛售與春成
    汽車材料行之前有向其他家詢價，告訴人將系爭車輛交付後
    ，係開被告車離開，迄至該日晚上十點多，告訴人始將系爭
    車輛返回，並由被告開其車子載送告訴人回家，告訴人當日
    會開其車子，係因告訴人要去辦事情，要去監理站問車牌的
    問題」云云（見本院卷第43頁、第45頁），然被告將系爭車
    輛出售與春成汽車材料行之前，既有有向其他商家詢價之情
    事，且告訴人將系爭車輛交付與被告時，被告並未於該日即
    將系爭車輛出售與春成汽車材料行，顯見告訴人將系爭車輛
    交付與被告時，並無「急於該日完成交易」之情事，則告訴
    人何以「不先駕駛系爭車輛至監理站詢問車牌之事，再返回
    被告工作地點交付系爭車輛，反之先將系爭車輛交與被告，
    再駕駛被告所有之車輛前至監理站」？亦有悖於常理，從而
    被告上開所辯「告訴人委託其販售系爭車輛」云云，顯難信
    採。
  (三)至於証人侯珽文於原審雖証述「被告有拜託伊介紹賣壹台日
    產的車子，他應該是要賣去分解廠，他說是車主委託他賣去
    分解」等語（見原審卷第26頁至第27頁）；証人即匠之聲汽
    車音響公司之員工黃閔聰於原審雖亦証述「我師父甲○○說
    乙○○要拆汽車音響，該車要分解是甲○○告訴伊的，甲○
    ○說乙○○有同意，因銀行車子貸款繳不出來」等語（見原
    審卷第35頁至第36頁）；然証人侯珽文、黃閔聰此部分之証
    詞既係經由被告之轉述而得知，顯係屬傳聞証據，顯不具証
    據能力；且被告若有侵占系爭車輛之意，亦無據實以告之必
    要；況証人黃閔聰於原審亦証述「過程中，伊未與告訴人接
    洽，有關系爭車輛的事情，都是被告告訴伊的」之情（見原
    審卷第36頁），又核與被告於本院審理時供稱「（告訴人要
    你賣車子，還有何人知道）黃閔聰並非當面聽到，當時我在
    講電話時（即與告訴人講電話時），他（黃閔聰）有在旁邊
    聽到我講電話」云云（見本院卷第43頁）不符，從而証人侯
    珽文、黃閔聰上開証詞，均不足以據為被告有利之認定。
  (四)又按證據之證明力，由法院本於確信自由判斷，為刑事訴訟
    法第155條第1項所明定。審理事實之法院，於告訴人之陳述
    有部分前後不符，或相互間有所歧異時，究竟何者可採，仍
    得本其自由心證予以斟酌，非謂一有不符或矛盾，即應認其
    全部為不可採信。查告訴人乙○○以證人身份於原審證稱：
    伊從來沒有跟被告講過伊欠車貸，只有告訴被告伊欠卡債，
    被告應該也不可能是透過共同認識的朋友知道伊有欠車貸的
    事情等語，縱令告訴人有隱瞞曾向被告告知欠車貸之實情，
    然關於告訴人是否有欠車貸，有無將此事告知被告，及裕融
    公司有無向告訴人催討欠款等情，核與被告是否確有經告訴
    人委託或同意出售系爭車輛無必然之關聯性，且此部分亦屬
    枝微末節之事，尚難以此即認告訴人之指訴全然無可採信之
    處；再者，告訴人因委請被告修理系爭車輛之音響，而將系
    爭車輛交與被告，但因快過年，被告有其他人的車輛要作，
    因而告訴人先將系爭車輛放在被告工作地點，被告車子則借
    與告訴人使用等情，又據証人即告訴人於原審証述明確（見
    原審卷第42頁），且佐以被告於本院審理中供述「當時我還
    在忙，所以沒有馬上拆，因為車子很多，忙完她將車子開回
    來，我可能還會忙其他的車子」云云（見本院卷第47頁），
    足認告訴人上開証述因被告當時忙而將系爭車輛放在被告工
    作地點，另由被告提供車子交與伊使用等情，並非無據，亦
    無悖於常理之處，亦難以告訴人將系爭車輛放在被告處多日
    ，即認告訴人指訴被告擅將系爭車輛出售等情，係出於虛構
    。此外，本院審酌被告若確有受告訴人委託，此為被告親身
    經歷之事，於本件事發經大灣派出所員警至其工作地點查詢
    時，即應據實以告，豈有先予否認，復又為上開悖於常理之
    詞，且就有交付販售系爭車輛價款中之2萬元與告訴人，並
    將拆解下來之該汽車音響交付告訴人等重要之點，又均無任
    何証據足資証明，顯見告訴人一再指稱「未委託被告販售系
    爭車輛」等情，並非無據，而可信採，自難以告訴人上開証
    詞或有所隱瞞，即據為被告有利之証據。
  (五)綜上，被告所辯有經告訴人同意或委託出售系爭車輛云云，
    顯係事後卸責之詞，均無可採，告訴人指証核與事實相符，
    而可信採。本件事証明確，被告侵占犯行，堪以認定。
三、查刑法第33條第5款、第41條等條文，業於94年2月2日修正
    公布，其中：(一)第33條第5款由原先之「罰金：1元以上」，
    修正為「罰金：新臺幣1千元以上，以百元計算之」；(二)第
    41條已由原先之「犯最重本刑為5年以下有期徒刑以下之刑
    之罪，而受6個月以下有期徒刑或拘役之宣告，因身體、教
    育、職業、家庭之關係或其他正當事由，執行顯有困難者，
    得以1元以上3元以下折算一日，易科罰金。但確因不執行所
    宣告之刑，難收矯正之效，或難以維持法秩序者，不在此限
    」、「併合處罰之數罪，均有前項情形，其應執行之刑逾六
    月者，亦同」之規定，修正為「犯最重本刑為5年以下有期
    徒刑以下之刑之罪，而受6個月以下有期徒刑或拘役之宣告
    者，得以新臺幣1千元、2千元或3千元折算1日，易科罰金。
    但確因不執行所宣告之刑，難收矯正之效，或難以維持法秩
    序者，不在此限」、「前項規定於數罪併罰，其應執行之刑
    未逾6月者，亦適用之」，另罰金罰鍰提高標準條例第2條亦
    配合修正，將原先之「依刑法第41條易科罰金或第42條第2
    項易服勞役者，均就其原定數額提高為1百倍折算1日；法律
    所定罰金數額未依本條例提高倍數，或其處罰法條無罰金刑
    之規定者，亦同」之規定，予以修正刪除。並自被告行為後
    之95年7月1日起施行。依上開規定，關於罰金刑部分，罰金
    既由銀元1元以上，提高為新台幣1千元以上，無異提高法定
    刑為罰金時之可科處之最低刑為新台幣1千元，修正後之刑
    法第33條第5款規定，並未有利於被告；關於易科罰金部分
    ，依被告行為時法，易科罰金之最高折算標準係以銀元3百
    元即新台幣9百元折算1日，而依裁判時法即95年7月1日施行
    之新法第41條第1項之規定，其所處如主文所示之刑，雖得
    諭知易科罰金，惟易科罰金之折算標準則係以新台幣3千元
    、或2千元、或1千元折算1日；從而綜合比較上情，自以修
    正前刑法第33條第5款、第41條等規定有利於行為人，依95
    年7月1日施行之刑法第2條第1項前段，自應適用行為時法即
    95年7月1日施行前刑法第33條第5款、第41條之規定。此外
    ，刑法施行法雖亦於95年6月14日增訂第1之1條「中華民國
    94年1月7日刑法修正施行後，刑法分則編所定罰金之貨幣單
    位為新臺幣」、「94年1月7日刑法修正時，刑法分則編未修
    正之條文定有罰金者，自94年1月7日刑法修正施行後，就其
    所定數額提高為30倍。但72年6月26日至94年1月7日新增或
    修正之條文，就其所定數額提高為3倍」，並自95年7月1日
    起施行；但本件既應適用95年7月1日施行前刑法之規定，基
    於新舊法不得割裂適用之原則，本件亦有罰金罰鍰提高標準
    條例第1條規定之適用，而無新增訂刑法施行法第1之1條之
    規定之適用，合先敘明。
四、核被告所為，係犯刑法第三百三十五條第一項之侵占罪。
五、原審未察，因而為被告無罪判決之諭知，顯有不當，檢察官
    上訴，以原審未審酌被告簽立上開買賣讓渡書，及於大灣派
    出所員警至被告工作地點查詢時，被告猶否認系爭車輛有進
    出其工作地點即匠之聲音響店之情，足認被告確有擅自出售
    系爭車輛之侵占犯行等情，指摘原判決不當，為有理由，應
    由本院將原判決予以撤銷改判。爰審酌被告未經告訴人之授
    權或同意，即擅自將系爭車輛販售謀利之犯罪之動機、目的
    、手段，將市價十餘萬元之系爭車輛賤價出售，致告訴人事
    後以高於售價之五萬元買回，而平白遭受損害，其犯罪所生
    之損害非輕，及犯罪後猶飾詞狡辯，態度不佳等一切情狀，
    量處如主文第二項所示之刑。又被告犯罪在96年4月24日以
    前，符合中華民國九十六年罪犯減刑條例第2條之規定，應
    依該條例第2條第1項第3款之規定減其刑期2分之1，並諭知
    易科罰金之折算標準，以示懲儆。
據上論結，應依刑事訴訟法第369條第1項前段、第364條、第299
條第1項前段、95年7月1日施行之刑法第2條第1項前段、95年7月
1日施行前刑法第335條第1項、第41條第1項，修正前罰金罰鍰提
高標準條例第1條前段、第2條，中華民國96年罪犯減刑條例第2
條第1項第3款、第7條、第9條，判決如主文。
本案經檢察官張太龍到庭執行職務。
中　　華　　民　　國　　96　　年　　8 　　月　　22　　日
                  刑事第四庭    審判長法　官　吳志誠
                                      法　官  羅心芳
                                      法　官  陳珍如
以上正本證明與原本無異。
不得上訴。
　　　　　　　　　　　　　　　　　　　書記官　岑　玢
中　　華　　民　　國　　96　　年　　8 　　月　　22　　日
附錄：本判決論罪科刑條文：
中華民國刑法第335條
（普通侵占罪）
意圖為自己或第三人不法之所有，而侵占自己持有他人之物者，
處5年以下有期徒刑、拘役或科或併科1千元以下罰金。
前項之未遂犯罰之。
